臺灣臺中地方法院民事判決　九十一年度訴字第三六八五號
　　原　　　告　丙○○
　　訴訟代理人　劉君毅律師
　　被　　　告　辛○○
　　　　　　　　庚○○
　　　　　　　　戊○○
　　　　　　　　丁○○
　　　　　　　　壬○○○
　　　　　　　　乙○○
　　　　　　　　己○○
　　訴訟代理人　甲○○
右當事人間請求分割共有物事件，本院於民國九十三年八月九日言詞辯論終結，判決
如左：
    主      文
兩造之共有坐落台中縣東勢鎮○○段七三八地號土地、地目建、面積二六八八．三六
平方公尺，准予原物分割，其分割方法如附圖（一）所示，編號七三八之Ａ００２號
、面積三八四平方公尺部分歸被告辛○○取得；編號七三八之Ａ００３號、面積一九
二點四五平方公尺部分歸被告乙○○取得；編號七三八之００１部分、面積為二六八
點三一平方公尺部分歸被告己○○取得；編號七三八之Ａ００４號、面積七六八點二
八平方公尺歸被告壬○○○取得；編號七三八號、面積一０七五點三二平方公尺歸被
告庚○○、戊○○、丁○○及原告分別共有。
訴訟費用由依兩造應有部分比例負擔。
    事實及理由
一、原告主張：坐落台中縣東勢鎮○○段七三八地號、地目建、面積二六八八．三六
    平方公尺之土地（以下簡稱系爭土地），為兩造所共有，其應有部分：原告、被
    告庚○○、戊○○、己○○及丁○○各為七十分之七，被告辛○○為七十分之十
    ，被告壬○○○為七十分之二十，被告乙○○為七十分之五，兩造就上開土地並
    無不分割之特約，亦無不能分割之情形，且兩造就分割方法又無達成協議，原告
    請求裁判分割，於法有據，為兼顧兩造就系爭土地使用現狀之便利性及提升系爭
    土地之經濟效用，原告認以附圖（一）所示方法為分割，庶符兩造最佳利益，爰
    提起本件分割系爭共有土地之訴等語。並聲明：如主文所示。
二、被告方面：
（一）被告庚○○、戊○○、丁○○均陳明願意與原告保持繼續共有，而被告庚○○
      、戊○○、丁○○、壬○○○均同意原告所提如附圖（一）分割方案。
（二）被告辛○○、己○○、乙○○則不願繼續保持共有關係，並陳稱：系爭共有土
      地之分割請依被告所提如附圖（二）所示，中間道路部分最少要有六米至八米
      寬，以利通行，而分割方式，其中編號七三八部分分給被告壬○○○；編號七
      三八Ａ○○一、Ａ○○四、Ａ○○五部分分給被浩庚○○、戊○○、丁○○及
      原告四人保持共有；編號七三八Ａ○○二部分為道路由兩造依應有部份比例繼
      續保持共有；編號七三八Ａ○○三部分分給己○○；編號七三八Ａ○○六部分
      分給被告辛○○；編號七三八Ａ○○七部分分給被告乙○○，被告採用如附圖
      （二）分割方案，兼顧依照現行法建築時沒有道路是不能建築的，而且在發生
      危難時便於救護車、消防車之通行，亦不致於損害兩造現有房屋等語，爰聲明
      ：請准判決依被告所如附圖（二）為分割。
三、查原告主張前開系爭土地為兩造所共有，其應有部分：原告、被告庚○○、戊○○、己○○及丁○○各為七十分之七，被告辛○○為七十分之十，被告壬○○○
    為七十分之二十，被告乙○○為七十分之五，兩造就上開土地並無不分割之特約
    ，亦無不能分割之情形，且兩造就分割方法又無達成協議之事實，已據其提出土
    地登記謄本、兩造使用現況圖為證，復為被告所不爭執，自堪信為真實。
四、按共有人得隨時請求分割共有物，但因物之使用目的不能分割或契約定有不可分
    割之期限者，不在此限；又共有物之分割，依共有人協議之方法行之，分割之方
    法不能協議者，法院得依任何共有人之聲請，以原物分配於各共有人，民法第八
    百二十三條第一項、第八百二十四條一項及第二項第一款分別定有明文。查本件
    系爭土地為建地，有前揭土地登記謄本可憑，依其使用目的並非不能分割，而共
    有人間並無定有不分割之期限，復不能達成分割之協議等情，業如前述，是依上
    開法律規定，原告請求分割系爭土地，洵屬有據，應予准許。
五、查系爭土地上現有兩造地上建物多棟，大多集中於系爭土地之北側、東側及東南
    側，除東南側之被告辛○○所有建物外，其餘建物均屬陳舊，系爭土地中間雖有
    祖祠一處，放置兩造祖先牌位，惟該地上物甚為簡陋等情，業經本院至現場勘驗
    並囑託台中縣東勢鎮地政事務所測量屬實，製有勘驗筆錄及複丈成果圖在卷可稽
    。又本件兩造均希望原物分割，而系爭土地依原物分割，並無困難，自以原物分
    割為宜。查共有土地原物分割應審酌共有人之應有部分比例，各共有人之意願，
    共有人所分得之土地能否適當之利用，各共有人間有無符合公平之原則及整體共
    有人之經濟利益等因素為通盤之考量，以求得最合理之分割方法。經查，依原告
    提出之如附圖（一）之分割方案，其中編號七三八之Ａ００２號部分分歸被告辛○○所有，其所有現有建物得以保存，其南側與相鄰一○五一地號土地交界處有
    巷道可供出入，被告辛○○、乙○○（分得編號七三八之Ａ００３號部分）及己○○（分得編號七三八之Ａ００１號部分）均可利用該巷出入，又被告壬○○○
    分得編號七三八之Ａ００４號部分之土地，其北邊現有既成道路直通外界，而被
    告丁○○、戊○○、庚○○與原告分得編號七三八號共有部分土地則以相鄰第一
    ○五六號土地之現有既成巷道出入，是依原告主張之如附圖（一）所示分割，既
    可保持各共有人現有物之完整性，復可讓各共有人分得之土地面積充分利用並兼
    顧使用之方便性及經濟效益，實為可取之分割方法。反觀被告己○○等所主張如
    附圖（二）所示之分割方法，在系爭土地上劃出甚大面積之道路，忽視既有之巷
    道已可供通行之事實，是否確有必要，已有可疑，次就分得部分，其中被告壬○○○（即附圖二，編號七三八號部分）、辛○○（即附圖二，編號七三八之Ａ０
    ０６號部分）、己○○（即附圖二，編號七三八之Ａ００３號部分）、被告丁○○、戊○○、庚○○與原告分得附圖（二）編號七三八之Ａ００１號等部分，均
    屬凹凸區塊，並不完整，不便利用，已甚明顯，且被告丁○○、戊○○、庚○○
    與原告分得部分竟區分為三部分（即附圖二編號七三八之Ａ００１、Ａ００４、
    Ａ００５號等部分），互不相連，彼等土地遭細分，既不利使用，亦未見公平，
    可見被告己○○等所主張如附圖（二）分割方案，屬弊多於利之分割方法，不值
    採用，故本院綜研前述各情，認為本件應以原告主張之如附圖（一）所示分割方
    案較能符合共有人之最佳利益，爰定分割方法如主文第一項所示。
六、本件共有土地之分割，兩造均蒙其利，由敗訴當事人負擔訴訟費用顯失公平者，
    法院得命勝訴之當事人負擔其一部，爰宣告本件訴訟費用關於分割共有物部分由
    兩造依應有部分比例負擔。
七、據上論結，原告之訴為有理由，依民事訴訟法第八十條之一、第八十五條第一項
    但書，判決如主文。
中　　　華　　　民　　　國　　九十三　　年　　　八　　　月　　二十七　　日
                              臺灣臺中地方法院民事第三庭
~B法　　　官　張國華
右為正本係照原本作成
如對本判決上訴，須於判決送達後廿日內向本院提出上訴狀
中　　　華　　　民　　　國　　九十三　　年　　　八　　　月　　三十一　　日
~B法院書記官
